【裁判字號】    91,家上更(一),5
【裁判日期】    920304
【裁判案由】    離婚等
【裁判全文】
臺灣高等法院民事判決  九十一年度家上更(一)字第五號
    上  訴  人  甲○○
    被上 訴 人  乙○○
右當事人間離婚等事件，上訴人對於中華民國八十八年十一月十六日臺灣臺北地方法
院八十八年度婚字第二三七號第一審判決提起上訴，經最高法院發回更審，本院判決
如左：
    主      文
原判決廢棄。
准上訴人與被上訴人離婚。
兩造所生之子趙邦宇之權利義務，由上訴人行使或負擔。
被上訴人與兩造所生之子趙邦宇會面交往之方式及期間如附表所示。
第一、二審及發回前第三審訴訟費用由被上訴人負擔。
    事實及理由
一、本件上訴人起訴主張被上訴人婚後，經常四、五天不回家。或於凌晨四、五點始
    返家，是兩造婚後無任何性生活，且被上訴人婚後從未負擔過家計，尤有甚者，
    常有債主上門討債，並有存證信函向被上訴人催討積欠新台幣（下同）一百三十
    四萬元，八十七年九月底某日凌晨債主前來討債後，被上訴人即失蹤達二月之久
    ，上訴人乃於八十七年十一月六日向管區申報被上訴人為失蹤人口，且搬回娘家
    ，均未告知上訴人；另被上訴人自大陸返台後，於同年十一月十八日突然出現上
    訴人娘家，謊稱要去大陸三個月以逃避與上訴人共同生活，上訴人之母告知上訴
    人住院開刀，被上訴人置若罔聞，毫無關心之情，實已構成民法第一千零五十條
    第一項第五款之惡意遺棄他方在繼續狀態下。又兩造間無性生活，被上訴人於上
    訴人返家取衣物時，拒絕上訴人進門，且明知上訴人住院，未前往探視，在在證
    明兩造婚姻已無復合之可能，實亦係構成同條第二項之「有前項以外之重大事由
    ，難以維持婚姻者」；另兩造之子自幼即由上訴人照顧，被上訴人自兩造之子出
    生後未曾支付任何生活所需及探視，根本未盡扶養義務，且其經濟並不理想，無
    法給予小孩較良好之教育環境，反觀上訴人工作穩定，且與家人同住，家人均能
    幫忙照顧小孩，並有完整教育計畫，爰依法請求判決離婚，並將兩造所生之子趙
    邦宇之權利義務之行使或負擔，判由上訴人任之。並聲明(一)原判決廢棄。(二)准上
    訴人與被上訴人離婚。(三)兩造所生之子趙邦宇交由上訴人監護。
二、被上訴人則以伊從事室內設計工作，有時晚間施工，故較晚回家，但無四、五天
    不回家之情形，被上訴人亦有負擔家庭生活費用，曾電匯二十六萬餘元（包括被
    上訴人開立上訴人之票據及生活費、會款、刷卡之費用）予上訴人，被上訴人為
    兩造婚姻，自婚前房屋之裝修、換屋頂花費六十多萬元，租屋一年十八萬元及結
    婚購車所標之會款，均為被上訴人負擔；被上訴人有履行同居義務，上訴人遷出
    後，曾請上訴人回家好幾次未果，被上訴人除非回南部外均有回家，亦未稱要去
    大陸三個月，被上訴人並未惡意遺棄上訴人，又上訴人之母並未告知上訴人開刀
    情事，有去上訴人娘家看伊卻被拒絕；另兩造之子住院開刀均由被上訴人照顧，
    亦曾拿錢給小孩，上訴人居住品質不好、教育小孩亦有問題，惟因兩造分居多年
    ，彼此已無信賴關係，無法維繫婚姻，對離婚亦無意見，惟監護權由被上訴人任
    之，對孩子較佳，但可與上訴人同住，被上訴人願意分擔兩造之子之生活、教育
    、保險等費用等語資為抗辯。並聲明上訴駁回。
三、上訴人主張兩造於八十六年四月十八日結婚，婚姻關係仍存續中，育有一子趙邦
    宇（民國八十六年十月七日）等語，為被上訴人所不爭執，且有上訴人提出之戶
四、上訴人主張被上訴人未支付生活費用、時常不回家、常有債主上門討債、曾失蹤
    二月餘，謊稱要前往大陸三個月，顯有惡意遺棄在繼續狀態中，依民法第一千零
    五十二條第一項第五款惡意遺棄之規定請求離婚云云，為被上訴人所否認，並以
    前詞置辯。惟查：
  (一)按民法第一千零五十二條第一項第五款規定：「夫妻一方以惡意遺棄他方在繼續
    狀態者，他方得向法院請求離婚。」，所謂惡意遺棄，係指夫或妻無正當理由，
    不盡同居或支付家庭生活費用之義務而言，而夫妻互負同居之義務，為民法第一
    千零零一條所明定，夫妻之一方無正當理由而與他方別居，固屬違背同居義務，
    惟同法第一千零五十二條第一項第五款所謂以惡意遺棄他方，不僅須有違背同居
    義務之客觀事實，並須有拒絕同居之主觀情事始為相當，已據最高法院三十九年
    度臺上字第四一五號、四十年度臺上字第九一號著為判例可資參照。
  (二)上訴人主張被上訴人經常四、五日不回家，或於凌晨四、五點始返家一節，縱屬
    實在，亦與不盡同居義務有間，尤以被上訴人於八十七年七月至八十七年九月間
    係回南部照顧病中之父，已據證人即被上訴人之父趙寶生於原審證述無誤（見原
    審卷第六十八頁反面），尚難認被上訴人未返家，即符合惡意遺棄之構成要件。
  (三)上訴人主張被上訴人於八十七年九月失蹤二月餘云云，經被上訴人否認，並提出
    照片證明後，上訴人改稱被上訴人係八十七年九月底失蹤（見本院家上字卷第一
    ○八頁），依上訴人自稱其於八十七年十一月十六日向管區派出所申報被上訴人
    為失蹤人口後，隨即返回娘家情事（見原審卷第六頁、第十六頁），則八十七年
    十一月十七日以後，被上訴人是否於何時返回家中，上訴人顯無法親自見聞，則
    所謂失蹤二月餘難逕認實在，僅可認上訴人有一月餘之時間不知被上訴人下落。
    該一月餘時間，即上訴人所稱被上訴人失蹤期間，而據上訴人所提出之受理查尋
    人口案件登記表，被上訴人「失蹤」原因載「欠債、躲債離家出走」（見原審卷
    第十六頁），則被上訴人因債主上門討債，不願面對或出外尋求解決之道，而離
    家致未盡與上訴人同居之義務，被上訴人主觀上亦難逕謂有惡意遺棄上訴人之故
    意。
  (四)上訴人另稱被上訴人於八十七年十一月十八日向上訴人之母謊稱要去大陸三個月
    ，藉以為不回家之理由，期間上訴人住院亦未前往探視云云，固據證人張鳳霞、
    陳羅秀英到庭證述屬實（見原審卷第一○六頁反面至一○七頁、本院家上字卷第
    九九、一○○頁、本院家上更(一)字卷第十九頁），然為被上訴人所否認，辯稱有
    說去大陸，但沒說要去三個月，後來也沒有去大陸，且不知上訴人住院開刀情事
    （見本院家上更(一)字卷第一三頁），並提出被上訴人
    院家上字卷第四八至四九頁）為憑。而原定出境，嗣後因故取銷乃事之常有，被
    上訴人原稱欲前往大陸三個月，嗣後縱未前往，亦不構成惡意遺棄，再上訴人自
    八十七年十一月十六日即遷出兩造所居住之臺北市○○區○○街八十一巷十號，
    至上訴人娘家居住，已如前述，且上訴人未曾主張並舉證其擬返家與被上訴人同
    人未與上訴人同居履行夫妻義務，難認係被上訴人主觀惡意遺棄上訴人所致；另
    上訴人稱被上訴人知上訴人住院未前往探視部分，亦與不履行同居或支付家庭生
    活費用之惡意遺棄有間（雖符合民法第一千零五十二條第二項情形，詳如下述）
    。
  (五)上訴人又稱被上訴人未支付生活費云云，亦為被上訴人所否認，辯稱於八十七年
    七月九日匯款十萬元、七月十日匯款六萬四千五百元、七月二十二日匯款十萬元
    ，其中包括被上訴人開立上訴人之票據及家庭生活費、會款、刷卡費用等（見原
    審卷第四一頁），而上訴人固不否認被上訴人有匯款與伊，惟稱係為全數支付被
    上訴人開立上訴人名義之屆期票據，非支付生活費，已提出上訴人中興銀行支票
    存款往來對帳單影本（見本院家上字卷第二十八至二九頁）為證，且被上訴人亦
    自承該票據為伊所使用等語（見本院家上字卷第四二頁），是上訴人主張此部分
    匯款非支付生活費可信為實在。被上訴人另所提行動電話繳費收據、扣機繳費收
    據、匯款收據、存摺影本（見本院家上字卷第五○頁以下、本院家上更(一)字卷第
    五○頁），上訴人主張均非用於家庭生活開銷，而被上訴人亦未舉證以實其說，
    嗣於本院準備程序時亦稱生活費的證據不提了等語（見本院家上更(一)字卷第八四
    頁），固難認被上訴人有支付家庭生活費用。惟八十七年十一月十六日以後，因
    上訴人離家返娘家居住，被上訴人縱未給付上訴人離家後於娘家之開銷，亦難認
    被上訴人主觀上有惡意遺棄之意圖，客觀上亦因上訴人未居住家中導致被上訴人
    無從支付家庭生活費用，依前揭說明，亦非惡意遺棄在繼續狀態中。被上訴人於
    八十七年九月底以前，縱未支付家庭開銷，然依上訴人所稱常有債主上門討債，
    再依上訴人所提出信函（見原審卷第十三頁），被上訴人在外積欠一百三十四萬
    元，斯時被上訴人已負債累累，其不支付家庭生活費用亦係客觀上不能，且因負
    債之原因而無法長期繼續支付，其主觀上仍無惡意遺棄可言，揆諸前開說明，被
    上訴人所為不構成惡意遺棄在繼續狀態中，上訴人主張被上訴人惡意遺棄訴請判
    准離婚，為無理由。
五、上訴人另主張兩造間無性生活可言，被上訴人於上訴人返家取衣物時，拒絕上訴
    人進門，且明知上訴人住院亦未前往探視，在在證明兩造婚姻已無復合之可能，
    實係構成民法第一千零五十二條第二項之有重大事由難以維持婚姻云云，然為被
    上訴人所否認，稱婚後仍有性生活，係上訴人拒絕被上訴人，且並不知上訴人住
    院開刀等語。惟查：
  (一)按依民法第一千零五十二條第二項規定，有同條第一項以外之重大事由，難以維
    持婚姻者，夫妻之一方得請求離婚。而婚姻是否難以維持，應斟酌破壞夫妻共同
    生活之具體情事，是否客觀上達於動搖夫妻之共同生活，致夫妻已喪失維持婚姻
    之意欲以為斷。又上開規定，係屬關於夫妻請求裁判離婚事由之概括規定，其目
    的在使夫妻請求裁判離婚之事由較富彈性，是夫妻間苟已發生足使「婚姻難以維
    持之重大事由」，縱不符同條第一項所列各款情形，自仍得依上開第二項規定訴
    請離婚，有最高法院八十六年度台上字第一○五○號判決、八十七年度台上字第
    二四九五號判決要旨參照。
  (二)上訴人主張被上訴人於八十七年十一月十八日向上訴人之母稱要去大陸三個月，
    事實上並未出境，期間明知上訴人住院亦未前往探視等語，為被上訴人所否認，
    並辯稱有說去大陸，但沒說要去三個月，後來也沒有去大陸，且不知上訴人住院
    開刀情事云云（見本院家上更(一)字卷第一三頁），並提出被上訴人
    明影本（見本院家上字卷第四八至四九頁）為證，經查證人張鳳霞於本院前審到
    庭證稱：他（被上訴人）說他搭下午三點飛機要去大陸，當時我另有提到『你要
    去大陸的事有否向甲○○提起』他說『我現在正在甲○○的家』我說『甲○○要
    去開刀，你有跟她說你去大陸的事嗎？』他說『沒必要』等語（見本院家上字卷
    第九九頁），而證人陳羅秀英亦到庭證稱：八十七年十一月十八日中午一時許，
    被上訴人到三重我住處，說他要去大陸，他說要三個月或半年等語（見原審卷第
    一○六頁反面至一○七頁）；八十七年十一月十八日他（被上訴人）來我家，他
    跟我說要去大陸要到過年才會回來，當時我有跟她說甲○○明天要開刀，但他沒
    表示，也沒問為何要開刀，停頓一下以後才說反正她有保險等語（見本院家上字
    卷第一○○頁、本院家上更(一)字卷第十九頁），證言互參一致，核與上訴人主張
    相符，被上訴人抗辯與事實不符自無足採。按夫妻間無論富貴貧困本應互相扶持
    ，彼此照顧，真心相待，被上訴人嗣後既未前往大陸而待在國內，且明知上訴人
    旨，動搖夫妻間情愛誠摯之共同生活，致生系爭婚姻裂隙。再者兩造均自承分居
    四年多，且被上訴人於本院準備程序時稱同意離婚但是小孩監護權歸伊等語（見
    本院家上更(一)字卷第八八頁），嗣於言詞辯論時亦稱分居多年，彼此已無信賴關
    係，無法維繫婚姻（見本院家上更(一)字卷第一三七頁）等語，足認兩造已徒有夫
    妻之名，而無夫妻之實，彼此感情已因長期分隔而淡漠，此與夫妻以共同生活為
    目的之本質有違，而失共同生活之基礎，且兩造至今又無復合跡象，感情已難再
    續，若勉予維持婚姻，徒增雙方仇怨，兩造之婚姻於客觀上亦已生重大破綻，而
    顯無回復共同生活之希望。
  (三)此外，本院審理期間，兩造始終未就兩造間之婚姻所存在問題加以溝通，以取得
    對造之諒解，益徵其夫妻關係賴以維持之互信、互愛、互重、互持基礎，實已蕩
    然無存。準此，兩造於客觀上維持婚姻之情感不復存在，在主觀上亦已喪失維持
    婚姻之意欲，兩造間婚姻所生之破綻，已無回復之希望，其情形已構成難以維持
    婚姻之重大事由，且此項重大事由，肇始於被上訴人對上訴人住院開刀不加聞問
    、關心，致夫妻互相扶持照顧之共同生活產生裂隙，嗣兩造復未積極改善溝通，
    被上訴人可歸責之責任較重。從而，上訴人依民法第一千零五十二條第二項之規
    定，請求裁判離婚，洵屬有據，應予准許。
六、次按夫妻離婚者，對於未成年子女權利義務之行使或負擔，依協議由一方或雙方
    共同任之。未為協議或協議不成者，法院得依夫妻之一方、主管機關、社會福利
    機構或其他利害關係人之請求或依職權酌定之，民法第一千零五十五條第一項定
    有明文。上訴人主張兩造之子趙邦宇自幼即與上訴人家人同住，且協助幫忙照顧
    ，並提出固定消費費用表，用以儲蓄並規畫趙邦宇之教育、生活（見本院家上更
    (一)字卷第九九頁以下），而被上訴人亦自承上訴人之母確實有幫忙照顧，且同意
    孩子由丈母娘帶到六歲（見原審卷第一○七頁反面，及本院家上更(一)卷第一三五
    頁），而調查報告認為：趙邦宇長期為外祖母所照顧，且在社工員訪視被上訴人
    之過程中，上訴人相較於被上訴人有較多之照顧資源；上訴人之原生家庭對上訴
    人及兩造之子提供精神及實質生活上之協助與支持，顯示家族支持力量及資源豐
    富，上訴人應為趙邦宇目前適當之監護人，此有台北市政府社會局八十八年七月
    六日北市社工字第八八二三四一八八○○號函附「台北市政府社會局監護權調查
    報告書」、台北縣政府八十八年十月六日八八北府社四字第三七九七五九號函附
    「台北縣監護權調查報告書」（見原審卷第五一頁、第九二頁）在卷可佐。本院
    審酌趙邦宇年紀甚幼，且長期與上訴人、外祖母同住，兩造之生活狀況、經濟環
    境及兩造對子女之監護態度，認趙邦宇由上訴人監護較為適當。
七、再按民法第一千零五十五條第五項前段明定：「法院得依請求或依職權，為未行
    使或負擔權利之一方，酌定其與未成年子女會面交往之方式及期間」，另非訟事
    件法第七十一條之六第一項亦規定：「法院依民法第一千零五十五條之規定，為
    酌定、改定或變更時，得命未行使或負擔權利義務之一方與未成年子女會面交往
    之方式與期間」。蓋父母子女為人倫至親，上訴人因與兩造之子趙邦宇同住，固
    無庸論，被上訴人仍應享有探視其子女之權利；又為避免造成上訴人及兩造之子
    趙邦宇生活作息上之困擾與不便，且上訴人亦應有假日與兩造之子趙邦宇同處共
    遊之機會，另教養子女宜親自任之，被上訴人應親自接送兩造之子趙邦宇，以及
    寒暑假假期較長，確保兩造之子趙邦宇能在安全、和諧之氣氛下與被上訴人接觸
    ，以及兼顧兩造之子趙邦宇年歲漸長後之意願，爰依職權酌定被上訴人與兩造之
    子趙邦宇會面交往之方式及期間如附表所示。
八、綜上所述，上訴人依民法第一千零五十二條第二項規定請求離婚，並請求判決兩
    造所生之子趙邦宇權利義務之行使或負擔由上訴人任之，為有理由，應予准許。
    原審為上訴人敗訴之判決，尚有未洽。上訴意旨指摘原判決不當，求予廢棄改判
    ，為有理由，爰由本院予以廢棄改判，如主文第二、三項所示。本院另依職權就
    第四項會面交往之方式及期間酌定如附表所示。
九、本件因事證已臻明確，兩造其餘攻擊、防禦方法及所為之立證，與判決之結果不
    生若何影響，無庸再逐一予以論究，合併敘明。
十、據上論結，本件上訴為有理由，依民事訴訟法第四百五十條、第七十八條，判決
    如主文。
中      華      民      國    九十二    年      三      月      四      日
                                民事第十五庭
                                    審判長法  官  劉  靜  嫻
                                          法  官  吳  光  釗
                                          法  官  李  錦  美
右正本係照原本作成。
如不服本判決，應於收受送達後二十日內向本院提出上訴書狀，其未表明上訴理由者
，應於提出上訴後二十日內向本院補提理由書狀（均須按他造當事人之人數附繕本）
上訴時應提出委任律師或具有律師資格之人之委任狀；委任有律師資格者，另應附具
律師資格證書及釋明委任人與受任人有民事訴訟法第四百六十六條之一第一項但書或
第二項（詳附註）所定關係之釋明文書影本。
中      華      民      國    九十二    年      三      月      六      日
                                          書記官  明  祖  全
附註：
民事訴訟法第四百六十六條之一（第一項、第二項）：
對於第二審判決上訴，上訴人應委任律師為訴訟代理人。但上訴人或其他法定代理人
具有律師資格者，不在此限。
上訴人之配偶、三親等內之血親、二親等內之姻親，或上訴人為法人、中央或地方機
關時，其所屬專任人員具有律師資格並經法院認為適當者，亦得為第三審訴訟代理人
。
附表：
(一)於趙邦宇年滿六歲前（即民國九十二年十月七日前）：乙○○得於每月第二、四個
  星期六上午九時起至甲○○家中偕趙邦宇回乙○○家中，由乙○○照顧至翌日（星
  期日）下午五時，再由乙○○偕同趙邦宇返回甲○○家中。
(二)於趙邦宇年滿六歲未滿十二歲前（即民國九十八年十月七日前）：乙○○每月第二
  、四個星期六、日得偕趙邦宇回家同住之次數及時間同前。期間如遇學校寒、暑假
  ，均自學校放假日起，由乙○○於第一個星期六上午九時至甲○○家中偕同趙邦宇
  回乙○○家中照顧，寒假至第三個星期六，暑假則至第五個星期六下午五時止，再
  由乙○○偕同趙邦宇回甲○○家中。
(三)於趙邦宇年滿十二歲未滿十五歲前（即民國一百零一年十月七日前）：乙○○每月
  第二、四個星期六、日得偕趙邦宇回家同住之次數及時間同前，至於學校寒、暑假
  則應尊重趙邦宇之意願，由其決定與乙○○同住之時間。
(四)於趙邦宇年滿十五歲後，應尊重其個人之意願決定其與乙○○同住之時間及方式。


司法院資訊處製作；財團法人民間司法改革基金會備份。
